【裁判字號】    96,訴,2611
【裁判日期】    970527
【裁判案由】    確認股東權利不存在
【裁判全文】
臺灣板橋地方法院民事判決              96年度訴字第2611號
原      告  丁○○
訴訟代理人  陳宏瑄律師
被      告  金櫃企業有限公司
法定代理人  甲○○
?????  戊○○
?????  丙○○
?????  乙○○
上列當事人間確認股東權利不存在事件，本院於中華民國97年5
月13日言詞辯論終結，判決如下：
    主      文
確認原告對被告就新臺幣壹拾萬元出資額之股東權利不存在。
訴訟費用由被告負擔。
    事實及理由
壹、程序方面：
一、按解散之公司除因合併、分割或破產而解散外，應行清算；
    又解散之公司，於清算範圍內，視為尚未解散，公司法第24
    條及第25條分別定有明文，此2 規定於公司經中央主管機關
    撤銷或廢止登記者準用之，同法第261 條之1 亦有明定。本
    件被告金櫃企業有限公司業經經濟部於民國96年3 月9 日以
    經授商字第09634748910 號函廢止公司登記，且查無該公司
    之呈報清算繫屬資料，有該公司設立登記表、本院民事記錄
    科查詢表各1 紙在卷可查（本院卷第13、40頁），其迄今既
    未完成清算，則法人格當未消滅，仍有當事人能力。
二、按公司之清算，以全體股東為清算人。但本法或章程另有規
    定或經股東決議，另選清算人者，不在此限，公司法第79條
    定有明文，另依同法第113 條，前揭規定於有限公司準用之
    。本件被告公司既已進入清算程序，其章程亦未另就清算人
    之選任有特別規定（本院卷第53至55頁），復無證據證明曾
    經股東決議以何人為清算人，依法應以其全體股東為其法定
    代理人，是原告起訴時僅列該公司董事甲○○為法定代理人
    ，於法尚有未合，其嗣後增列戊○○、丙○○、乙○○為法
    定代理人，核屬合法。
貳、實體方面：
一、原告起訴主張：
    (一)伊與被告公司毫無關係，然卻先後收到臺灣板橋地方法院
      檢察署通知於95年3 月29日、96年2 月27日作證之傳票，
      法務部行政執行署板橋行政執行處復於95年7 月間通知伊
      協助調查被告公司財產狀況。經伊委請父親詹有定代向法
      務部行政執行署板橋行政執行處陳明伊身分證件遭冒用以
      加入被告公司為股東，嗣臺灣板橋地方法院檢察署書記官
      亦已告知已結案無庸出庭後，伊以為應已查明伊未入股，
      已經沒事。但近日又收到財政部台灣省北區國稅局89年度
      營利事業所得稅未分配盈餘核定稅額繳款書，並列伊為被
      告公司之清算人，該局並以96年11月23日北區國稅北縣一
      字第0961059707號函稱須經檢察機關通知經濟部廢止被告
      公司登記後始能確保伊權益。惟經函查經濟部之被告公司
      登記資料，發現被告公司之登記事項卡中所載「丁○○」
      之地址為臺北縣鶯歌鎮○○街6 號5 樓，但伊住在臺北縣
      鶯歌鎮○○○街6 號，從未設籍於臺北縣鶯歌鎮○○街6
      號5樓 ，另被告公司設立於89年7 月27日，當時伊正在金
      門服兵役，臺灣板橋地方法院檢察署板檢榮治95他5739字
      第50213 號函亦載有：「本署事務官另傳喚金櫃公司設立
      登記之其他股東戊○○、丁○○、丙○○、乙○○等人，
      渠等均證稱未曾聽過金櫃公司，亦未曾同意擔任金櫃公司
      之股東，不認識彼此，也不認識台端（甲○○），身分證
      可能遭人盜用」，顯然原告身分證影本確遭冒用，印章也
      被偽造，凡此均可證明伊與被告公司間並無股東關係存在
      。
    (二)原告主張伊與被告公司間並無股東關係存在，但目前卻仍
      被登記為股東，國稅局亦因而通知原告說明，故此法律上
      之地位即有不安之狀態，若經法院判決勝訴確定，原據以
      辦理之公司登記即為有瑕疵之行政處分，經濟部得依職權
      予以撤銷，故原告可因此除去法律上地位之不安狀態，有
      提起本件確認之訴利益。
    (三)爰聲明請求確認原告對被告就新臺幣（下同）10萬元出資
      額之股東權利不存在。
二、被告法定代理人丙○○到庭陳稱：我也是被盜用名義，我不
    知道為何會被盜用，我的身分證沒有遺失，我推測可能是辦
    手機時，身分證被盜用，對於原告起訴沒有意見等語，乙○○亦稱：我現在在工地掃地，怎麼可能去當股東，我可能也
    是因為辦手機時，身分證被盜用，對於原告起訴，因為不是
    我辦的，所以我不可能承認等語。
三、關於本件有無確認利益部分：
    (一)按確認法律關係成立或不成立之訴，以確認現在之法律關
      係為限，如已過去或將來應發生之法律關係，則不得為此
      訴之標的（最高法院49年台上字第1813號判例參照），但
      過去不成立之法律關係，延至目前仍繼續不存在時，仍不
      失為現在之法律關係。如對於該法律關係存在與否，有即
      受確認判決之法律上利益者，自非不得對之提起確認之訴
      （最高法院92年度台上字第496 號判決意旨參照）。本件
      原告既係請求確認其對被告公司就10萬元出資額之股東權
      利不存在，亦即該股東權利關係自始迄今仍繼續不存在，
      參照前揭說明，仍不失為現在之法律關係，自非不得對之
      提起確認之訴。
    (二)按確認法律關係之訴，非原告有即受確認判決之法律上利
      益者，不得提起之，民事訴訟法第247 條定有明文。所謂
      即受確認判決之法律上利益，係指法律關係之存在與否不
      明確，原告主觀上認其在法律上之地位有不妥之狀態存在
      ，且此種不妥狀態，能以確認判決將之除去者而言（最高
      法院52年台上字第1237號判例參照）。又確認判決之效力
      ，僅及於受判決之當事人，如不以法律關係主體為原告或
      被告，原告無從受確認判決之法律上利益（最高法院89年
      度台上字第1321號判決意旨參照）。本件原告主張其並未
      出資入股，亦非被告公司股東等語，而以該法律關係之當
      事人即金櫃企業有限公司為被告，應具當事人適格要件，
      且原告提起本件確認之訴，其書狀已合法送達被告，然被
      告法定代理人乙○○卻稱：因為不是我辦的，所以我不可
      能承認等語，足見其對原告主張之事實仍有否認之意，另
      經原告起訴後，被告迄今亦仍未辦理變更登記，致原告目
      前仍被登記為被告公司股東，並因而被台灣省北區國稅局
      列為被告公司之清算人，則原告對被告公司有無10萬元股
      東權利之私法上地位，確有不明。倘能取得本件確認之訴
      之勝訴判決，應可確認其與被告間有無10萬元出資額之股
      東權利關係，若不存在，即可免除依公司法所定關於法定
      清算人之義務與責任，是原告提起本件確認之訴，請求確
      認其對被告就10萬元出資額之股東權利不存在，應認有即
      受確認之法律上利益。末按本確認判決之確定效力，本僅
      及於受判決之當事人間，而不及於公司登記機關，縱使公
      司登記機關於本判決確定後拒絕依本判決主文所示結論辦
      理變更登記，仍有拘束被告公司之效果，故就此而言，仍
      難謂無確認利益，附此說明。
四、按消極確認之訴，應由被告負立證責任，如被告欲主張原告
    確為股東，應由被告自負立證責任，如被告不能立證或其提
    出之證據不足採用，則原告之訴即應認為有理由，無庸另行
    立證（最高法院19年上字第385 號判例參照）。本件原告主
    張其並未出資入股，亦非被告公司股東，應係遭人冒名入股
    ，並聲明請求確認其對被告就10萬元出資額之股東權利不存
    在，核屬消極確認之訴，依據前揭說明，應由被告就原告確
    有出資10萬元入股之事實，負舉證責任。然原告就其主張之
    事實，業已提出台灣省北區國稅局96年11月23日北區國稅北
    縣一字第0961059707號函、臺灣板橋地方法院檢察署板檢榮
    治95他5739字第50213 號函、戶籍謄本、退伍令（本院卷第
    12、17、18、56、57頁），而被告法定代理人乙○○就原告
    提起本訴雖表示：因為不是我辦的，所以我不可能承認等語
    ，但並未提出其他證據證明原告確有出資10萬元入股之事實
    ，應認原告前開主張屬實。從而，原告訴請確認其對被告就
    10萬元出資額之股東權利不存，為有理由，應予准許。
據上論結，本件原告之訴為有理由，爰依民事訴訟法第78條，判
決如主文所示。
中    華    民    國    97    年    5     月    27    日
                  民事第二庭  法  官  楊明佳
以上正本係照原本作成
如對本判決上訴，須於判決送達後20日內向本院提出上訴狀
中    華    民    國    97    年    5     月    27    日
                              書記官  楊璧華


司法院資訊處製作；財團法人民間司法改革基金會備份。
